【裁判字號】    98,簡上,75
【裁判日期】    981030
【裁判案由】    遷讓房屋
【裁判全文】
臺灣高雄地方法院民事判決              98年度簡上字第75號
上  訴  人  甲○○
訴訟代理人  施吉安律師
被上訴  人  戊○○
訴訟代理人  丙○○
            丁○○
上列當事人間遷讓房屋等事件，上訴人對於民國97年10月23日本
院鳳山簡易庭97年度鳳簡字第1383號第一審判決提起上訴，本院
於98年10月14日言詞辯論終結，判決如下：
    主  文
上訴駁回。
第二審訴訟費用由上訴人負擔。
    事實及理由
一、被上訴人主張：上訴人向被上訴人承租門牌號碼高雄縣大寮
    鄉○○街47號房屋（下稱系爭房屋），並訂定房屋租賃契約
    書（下稱系爭租約），約定租期自民國96年3 月1 日起至97
    年2 月28日止，每月租金新臺幣（下同）1 萬元；並約定租
    期屆滿，除經被上訴人同意繼續出租外，上訴人應即日將系
    爭房屋遷空交還被上訴人，否則上訴人應按月給付被上訴人
    依租金5 倍計算之違約金。嗣被上訴人於租賃期間即向上訴
    人表示租約到期不再出租；詎租約到期後，上訴人竟拒絕搬
    遷，逕以匯款、郵寄匯票方式給付租金，並私設神壇阻礙搬
    遷。被上訴人業已將帳戶結清取消並退還匯票，爰依民法第
    767 條規定、租賃物返還請求權及不當得利之法律關係請求
    判命上訴人交還系爭房屋，另依系爭租賃契約第6 條約定命
    上訴人自租期屆滿後即97年3 月1 日起至上訴人搬遷之日止
    ，按月給付被上訴人起訴請求依租金2 倍計算之違約金。並
    聲明：( 一) 上訴人應自系爭房屋遷出，並騰空交還系爭房
    屋予被上訴人；( 二) 上訴人應自97年3 月1 日起至遷出系
    爭房屋之日止，按月於每月30日前給付被上訴人20,000元；
     (三) 願供擔保請准宣告假執行。
二、上訴人則以：被上訴人未曾於租賃期間明示不願出租，且租
    期屆滿後被上訴人仍繼續收取租金2 期，至97年4 月8 日始
    寄發存證信函通知上訴人搬遷，則兩造間之租賃契約法律關
    係已視為不定期租賃契約，被上訴人非有土地法第100 條之
    情形不得收回系爭房屋。又上訴人於系爭房屋設置神壇，於
    設置前即為被上訴人所明知，且亦未損害系爭房屋，非屬違
    約行為等語置辯。並聲明：駁回上訴人之訴。
三、原審為上訴人敗訴之判決，上訴人不服，提起上訴，於本院
    聲明：（一）原判決廢棄。（二）被上訴人在第一審之訴及
    假執行之聲請均駁回。被上訴人則聲明：駁回上訴。
四、兩造對下列事項不予爭執，並有存證信函、匯款單、郵政匯
    票、提存書、中華郵政股份有限公司新營郵局98年1 月13日
    營字第0985000041號函文及所附交易明細在卷可佐，堪認為
    真實：
（一）上訴人向被上訴人承租系爭房屋，租期自96年3 月1 日起
      至97年2 月28日止，每月租金10,000元；並約定租期屆滿
      ，除經被上訴人同意繼續出租外，上訴人應即日將系爭房
      屋遷空交還被上訴人，否則上訴人應按月給付被上訴人依
      租金5 倍計算之違約金。
（二）上訴人於租約屆期後仍將97年3 月、4 月份之每月租金各
      10,000元匯款至被上訴人先前指定郵局帳戶。
（三）被上訴人於97年4 月26日寄發存證信函予上訴人，通知上
      訴人租期已於97年2 月28日屆滿，並請上訴人於97年5 月
      7 日前遷離並返還系爭房屋。
（四）上訴人於系爭租賃契約期限屆滿後，仍繼續於97年3 月10
      日、同年4 月2 日、同年4 月30日，分別將10,000元匯至
      被上訴人先前指定繳納租金之帳戶，另於97年5 月31日、
      同年8 月2 日各購買10,000元之郵政匯票，寄送予被上訴
      人，並將97年7 月份租金為被上訴人提存至法院。
（五）被上訴人上開指定繳納租金之帳戶已於97年5 月20日經被
      上訴人申請終止帳目。
五、本件爭點為：
（一）被上訴人以租賃期限屆滿收回系爭房屋有無理由？系爭房
      屋租賃契約是否因被上訴人繼續收受租金而視為不定期租
      賃契約？
（二）被上訴人依系爭租賃契約第6 條約定，請求上訴人按月給
      付依租金2 倍即20,000元計算之違約金，有無理由？
六、本院得心證之理由如下：
（一）按「租賃定有期限者，其租賃關係於期限屆滿時消滅，為
      民法第四百五十條第一項所明定。同法第四百五十一條所
      謂視為不定期限繼續契約者，須承租人於租期屆滿後，仍
      為租賃物之使用收益，而出租人不即表示反對之意思時，
      始有其適用。此種出租人之異議，通常固應於租期屆滿後
      ，承租人仍為租賃物之使用收益時，即行表示之，惟出租
      人慮承租人取得此項默示更新之利益，而於租期行將屆滿
      之際，向之預為表示不願繼續契約者，仍不失為有反對意
      思之表示。」最高法院42年台上字第410 號判例意旨可資
      參照；又最高法院41年台上字第433 號判例另揭示「上訴
      人雖以原租賃契約載明『滿期再訂』字樣，實含有滿期仍
      應繼續租賃之意思為抗辯，第查此項約定僅屬期滿後得協
      商再訂租賃契約，不能解為期滿後，當然繼續租賃，其抗
      辯顯無可採」意旨；準此，前揭民法第451 條係以「承租
      人仍為租賃物之使用收益」及「出租人不即表示反對之意
      思」而以法律認定承租人與出租人於租賃期限屆期後有「
      默示更新」之意思所為規定，是出租人與承租人倘於租賃
      契約明定期限屆滿後之處理約定，則當事人就此已有明示
      約定，自無再適用上揭默示更新規定之餘，解釋上即屬出
      租人已預為反對默示更新之表示而應依契約約定辦理，始
      符合私法自治及契約自由原則。
（二）查系爭租約於第2 條明定「租賃期間經雙方洽訂為1 年，
      即自96年3 月1 日起至97年2 月28日」，有系爭租約在卷
      可佐（參原審卷第6-9 頁），故兩造所簽訂之系爭租約業
      已於97年2 月28日期限屆至，又依系爭租約第6 條復約定
      「乙方（即上訴人）於租約屆滿時，除『經甲方（即被上
      訴人）同意繼續出租』外，應即日將租賃房屋誠心按照原
      狀遷空交還甲方，不得藉詞推諉或主張任何權利，如不即
      時遷讓交還房屋時，甲方每月得向乙方請求按照租金五倍
      之違約金至遷讓完了之日止，乙方及連帶保證人丙方，決
      無異議」，從而兩造既已於系爭租約第6 條約定上訴人於
      租約屆滿時，除『經被上訴人同意繼續出租』外，應即日
      將租賃房屋誠心按照原狀遷空交還被上訴人，不得藉詞推
      諉或主張任何權利，足徵被上訴人於訂約時已預為反對默
      示更新之表示，上訴人除已經被上訴人同意繼續出租外，
      系爭租約業已因租賃期限屆滿而消滅。上訴人抗辯依民法
      第451 條規定系爭租約以視為以不定期限繼續云云，並不
      足採。
（三）至上訴人另稱於系爭租約期限屆期後仍按約匯款租金至被
      上訴人指定帳戶2 個月，被上訴人亦未反對，應屬默示同
      意繼續出租，惟經本院觀諸上訴人所提繳納96年3 月1 日
      起至同年12月31日止之租金付款明細可知，包括上訴人就
      11月份租金匯款郵局帳戶及其他月份之現金付款，均經被
      上訴人代理人丁○○簽收於上訴人收執之租賃契約書，然
      就97年1 、2 月之租金卻未經丁○○簽據；參以丁○○於
      原審到庭陳稱「當初都要收現金，後來因為收不到現金，
      所以上訴人才匯款到帳戶」等語，上訴人則稱「由被上訴
      人提供帳戶要我匯款到帳戶」等語，足見兩造於97年1 、
      2 月之租金收取已有間隙而更改先前模式且未再經丁○○
      予以簽據，則在此信任關係已有動搖之情況下，單以上訴
      人持續匯款租金至先前指定郵局帳戶之行為，實尚難認被
      上訴人有默示同意上訴人繼續租約之意思存在。況依被上
      訴人認知上訴人本應於租約屆期依第6 條約定遷讓返還房
      屋，豈會再予查詢帳戶有無上訴人所匯租金，是以被上訴
      人遲至上訴人匯款2 期後始發覺匯款，尚非逾社會常情；
      另上訴人於本院復聲請訊問證人乙○○欲證明被上訴人於
      向上訴人收取租金時，未提及續租之問題，惟證人乙○○
      於本院僅證述曾幫上訴人轉交租金予丁○○，及嗣後改用
      匯款方式等語（參本院卷第106-108 頁），並未證述上開
      論及續租一節，是尚難據為上訴人有利之認定。
（四）綜上，系爭租約業經租期屆滿而消滅，上訴人未獲被上訴
      人同意繼續占有系爭房屋，自屬無權占有被上訴人所有物
      ，被上訴人依民法第767 條規定請求上訴人遷空交還系爭
      房屋，為有理由，應予准許；再被上訴人並依系爭租約第
      6 條後段約定請求上訴人自租約屆期後之97年3 月1 日起
      至遷讓系爭房屋之日止，按月於每月30日前給付被上訴人
      20,000元，亦有理由，應予准許。
七、綜上所述，上訴人主張系爭租約已視為不定期租賃契約，被
    上訴人非有土地法第100 條之情形不得收回系爭房屋等語，
    ，並無理由。從而，被上訴人依民法第767 條規定請求上訴
    人遷空交還系爭房屋，及依系爭租約第6 條後段約定請求上
    訴人自租約屆期後之97年3 月1 日起至遷讓系爭房屋之日止
    ，按月於每月30日前給付被上訴人20,000元，為有理由，應
    予准許。原審為被上訴人勝訴之判決，核無不合。上訴意旨
    猶執前詞指摘原判決不當，求予廢棄改判，為無理由，應予
    駁回。
八、據上論結，本件上訴為無理由，依民事訴訟法第436 條之1
    第3 項、第449 條第1 項、第78條，判決如主文。
中    華    民    國    98    年    10    月    30    日
                   民事鳳山分庭審判長法  官  楊富強
                                     法  官  何悅芳
                                     法  官  林意芳
上為正本係照原本作成。
本判決不得上訴。
中    華    民    國    98    年    10    月    30    日
                                     書記官  陸艷娣


司法院資訊處製作；財團法人民間司法改革基金會備份。
